最高法院刑事判決　　　　　　　　　　　　　　　九十三年度台上字第三三二三號
　　上　訴　人　甲○○
右上訴人因傷害致重傷案件，不服台灣高等法院台南分院中華民國九十年九月二十四
日第二審判決︵九十年度上訴字第九三六號，起訴案號：台灣雲林地方法院檢察署八
十九年度偵字第三六一、二六二六、二八一六號︶，提起上訴，本院判決如左：
    主  文
原判決關於甲○○傷害致重傷部分撤銷，發回台灣高等法院台南分院。
    理  由
本件原判決認定上訴人甲○○與周皆維同為雲林縣東勢鄉同安村之農民，曾於民國八
十五年間發生肢體衝突，素有嫌隙。上訴人生性暴戾，不知尊重他人身體健康，竟於
八十八年十二月二十三日上午九時許，在該鄉同安村一二０號前見周皆維等人在玩象
棋，上訴人在旁邊起鬨要下注新台幣︵下同︶二百元，被周皆維開玩笑說下注五百元
，上訴人竟惱羞成怒，雖可預見毆打周皆維頭部身體可能造成周皆維重大傷害，仍基
於傷害周皆維身體頭部之故意，先「持椅子」毆打周皆維，再出拳毆打，使周皆維受
有左眼眼眶腫脹、上唇裂傷、右踝骨折、右側第二、三手指裂傷、右足踝腫脹及右側
腓骨骨折等傷害。其中傷及周皆維之左眼部分，因為水晶體異位導致外傷急性青光眼
因而「失明」，受到重大不治之重傷害等情︵上訴人另於八十九年六月七日及同年七
月十日傷害部分已經原審判處罪刑確定︶。因而維持第一審論處上訴人傷害致重傷罪
刑部分之判決，駁回上訴人在第二審之上訴，固非無見。
惟查(一)、審理事實之法院，對於案內與論罪科刑、罪名成立與否有關之一切證據，除
認為不必要者外，均應詳為調查，然後基於調查所得之心證以為判斷之基礎；苟與待
證事實有重要關係，在客觀上認為應行調查之證據，又非不易調查或不能調查，而未
依法加以調查，率予判決者，即有刑事訴訟法第三百七十九條第十款規定所稱應於審
判期日調查之證據，而未予調查之違法。原判決認定上訴人於八十八年十二月二十三
日上午九時許，基於傷害被害人周皆維身體頭部之故意，先持椅子毆打被害人，再出
拳加以毆打，致被害人受有左眼眼眶腫脹、右側腓骨骨折等傷害，其中傷及被害人左
眼部分，因為水晶體異位導致外傷急性青光眼，受到重大不治之重傷害等情。然上訴
人辯稱：伊中風十多年，自八十六年九月二十六日起患有腦中風及高血壓等症狀，至
嘉義華濟醫院住院治療，嗣後又因腦中風併右側偏癱、高血脂症及痛風等症狀，至台
大醫院家醫科門診長期追蹤治療迄今，不可能有辦法打人云云，並提出華濟醫院九十
年六月七日出具之診斷書、台大醫院九十年六月十三日出具之診斷書附卷足憑︵見原
審卷第十一、十二頁︶，並請求原審向該兩醫院函查上訴人患腦中風併右側偏癱之病
症，能否以手、腳將他人踢打成傷？上開病症其身體有何特徵？在該兩醫院治療腦中
風等症狀之起迄期間各為何︵見原審卷第九頁︶？原審對於上揭與上訴人犯罪成立與
否為客觀重要之證據未予調查，遽以「但查台大醫院診斷書並未載明被告診治時間，
而華濟醫院診斷書所載被告係於八十六年間腦中風及高血壓，距本案行為時已歷時二
年，要難以八十六年間之診斷書證明八十八年底之身體狀況」︵見原判決理由二之︵
二︶︶，為上訴人不利之判決。且原審對於上揭兩醫院之診斷證明書既有諸多疑問，
該等疑問與上訴人是否成立犯罪復有密切關係，自須先向該兩醫院函查後再據以判決
，原審未踐行調查，已有應於審判期日調查之證據，而未予調查之違法。(二)、證據之
證明力雖由法院自由判斷，然證據之本身如對於待證事實不足為供證明之資料，而事
實審仍採為判決基礎，則其自由判斷之職權行使，自與採證法則有違。原判決雖引用
證人張天讚在偵查中證稱「（他們有動手嗎？）有口角就是有打架，但他們有無出手
我不知道」（見偵查卷第四十三頁背面），資為證明案發當時二人確實發生肢體衝突
︵見原判決第三頁︶。惟該證人所稱內容語意不明，究竟所謂「有口角就是有打架」
指何意？若是指二人均有動手，何以證人又謂「但他們有無出手我不知道」？且原審
並未審究該證人當庭尚證稱「︵他二人受傷何來？︶當天我去工作，不清楚，我母親
才知道」︵見同上偵查卷第四十四頁︶，究證人張天讚有無在場目擊上訴人與被害人
發生爭執？其所證尚不足採為證明上訴人犯罪之證據，原審未依職權傳訊證人張天讚
之母到庭究明，遽採證人張天讚所證資為上訴人不利之認定，自屬採證違法。(三)、原
判決事實認定上訴人傷及被害人左眼部分，因為水晶體異位導致外傷急性青光眼，受
到重大不治之重傷害等情。然原判決理由所引用之行政院國軍退除役官兵輔導委員會
︵下稱退輔會︶嘉義榮民醫院診斷證明書及八十九年十一月二十八日（八九）嘉醫行
字第六八一七號函，僅載明被害人連續於八十八年十二月二十七日起至八十九年一月
七日因左眼水晶體鬆動導致急性青光眼到嘉義榮民醫院門診五次等病情，並未載明失
明之原因︵見第一審卷第三十八、四十七、五十三頁︶。又依退輔會台中榮民總醫院
八十九年十二月二日八九中榮醫行字第四一一六號函所載，被害人係因左眼水晶體顫
動合併青光眼發作，於八十九年二月十一日手術治療，術後情況穩定，且未發現左眼
視網膜剝離現象，但病患在同年四月十日門診後，即未再回診檢查，直到同年十月十
九日再至門診檢查時，已發現左眼視網膜剝離合併增殖性玻璃體視網膜病變︵見第一
審卷第五十五頁︶，似認被害人左眼失明之病因，為左眼視網膜剝離合併增殖性玻璃
體視網膜病變，而非原判決事實所認定之因水晶體異位導致外傷急性青光眼而失明？
且依上揭退輔會台中榮民總醫院函所載，被害人手術後情況穩定，且未發現左眼視網
膜剝離現象，但其在同年四月十日門診後，即未再回診，直到同年十月十九日再至門
診檢查時，始發現其失明，該函並指稱被害人因同年四月十日至十月十九日︵逾六個
月︶未定期回診檢查，故是否與外傷有關無法確認︵見同卷第五十五頁背面︶，如此
，被害人之左眼失明與其外傷有無關聯，尚非無疑？且縱認上訴人曾毆打被害人，上
訴人是否應對被害人左眼之重傷害負刑責？原審未切實調查，遽行判決，殊有未合。
上訴意旨指摘原判決此部分不當，非無理由，應認原判決關於上訴人傷害致重傷部分
有撤銷發回更審之原因。
據上論結，應依刑事訴訟法第三百九十七條、第四百零一條，判決如主文。
中　　　華　　　民　　　國　　九十三　　年　　　六　　　月　　 三十 　　日
                              最高法院刑事第二庭
                                  審判長法官  陳　錫　奎
                                        法官  洪　清　江
                                        法官  李　伯　道
                                        法官  洪　文　章
                                        法官  花　滿　堂
      右正本證明與原本無異
                                              書  記  官
中　　　華　　　民　　　國　　九十三　　年　　　七　　　月　　　九　　　日
                                                                        Ａ
